臺灣高等法院刑事判決
108年度原上訴字第149號
上  訴  人  
即  被  告  林銘德


指定辯護人  高宥翔律師
上列上訴人因毒品危害防制條例案件，不服臺灣新北地方法院10
7年度原訴字第32號，中華民國108年10月23日第一審判決（起訴
案號：臺灣新北地方檢察署107年度偵字第14638號），提起上訴
，本院判決如下：
    主  文
原判決撤銷。
甲○○無罪。
    理  由
一、公訴意旨詳如附件（起訴書）所示。
二、本件公訴人認為被告甲○○（以下均簡稱被告）涉犯毒品危害
    防制條例第11條第3項、第4項之持有純質淨重10公克以上之
    第一級毒品及純質淨重20公克以上之第二級毒品罪嫌，無非
    係以被告在警詢時之供述及偵查中之自白、證人即偵查中之
    同案被告乙○○於偵查中之證述、證人即偵查中之同案被告范
    主維、陳峯永、陳禹翔於警詢及偵查中之證述、搜索扣押筆
    錄、現場照片及扣押之毒品等、法務部調查局及內政部刑事
    警察局與台北榮民總醫院之毒品鑑定書資為論據。
三、本院查：
（一）不爭執部分（即搜索扣押程序、扣押之物品及毒品成分鑑
      定部分）：
　　　本案新北市政府警察局板橋分局（下稱板橋分局）員警持
      台灣新北地方法院（下稱新北地院）法官核發之搜索票，
      於107年4月30日下午至新北市○○區○○○街00巷00號2樓（下
      稱系爭房屋）執行搜索，當場搜得如起訴書附表所示之第
      一級毒品海洛因及第二級毒品甲基安非他命、大麻（下稱
      本案毒品），及起訴書犯罪事實欄所載之第三級毒品愷他
      命等物品，嗣經送驗後，如起訴書附表所示之物品，分別
      含有第一級毒品海洛因、第二級毒品甲基安非他命及大麻
      成分等事實，有新北地院107年度聲搜字第000686號搜索
      票、板橋分局搜索扣押筆錄、及法務部調查局濫用藥物實
      驗室鑑定書、內政部警政署刑事警察局鑑定書等在卷可稽
      。此部分之搜索扣押程序及毒品成分鑑定之結果，檢辯雙
      方均不爭執程序之合法性及鑑定結果之正確性，合先敘明
      。因此，本案之關鍵，在於認定如起訴書附表所示之本案
      毒品究竟是否為被告所持有？或由被告與他人共同持有？
      簡言之，如果能證明本案毒品確係被告單獨或共同持有，
      則被告自應負其刑責；反之，如果不能證明本案毒品確係
      被告單獨或共同持有，即無論處被告罪刑之餘地，此點迨
      無疑義。
（二）被告之答辯：
　　　訊據被告堅決否認有何持有本案毒品之行為，並陳稱警方
      查獲之本案毒品係偵查中之同案被告乙○○所有，且乙○○將
      本案毒品藏放於系爭房屋房間牆壁插座內，位置十分隱密
      ，被告事前並不知悉，警方前來搜索時，乙○○即當場承認
      系爭毒品均為其所有。查獲之後，被告及乙○○、與當時亦
      在場之陳禹翔、陳峯永、范主維等人一併被移送至板橋分
      局，在板橋分局留置所留置期間及解送新北地檢署之囚車
      上，乙○○一再以威脅利誘之手段，要求被告為其承擔此案
      ，乙○○是以他知道我住那裡，也知道我有小孩，出來以後
      大家還會見面等語威脅我；並以他會幫我繳納保證金、替
      我辦理交保手續等語利誘我，我不堪其威脅利誘，才會在
      地檢署翻供，承認持有系爭毒品，而替乙○○承擔此案等語
      。ˉ
（三）本院認為如起訴書附表所示之本案毒品，不能證明係被告
      單獨或共同持有，理由如下：
   1、本案警方於107年4月30日持法院核發之搜索票前往系爭房
      屋搜索後，查獲本案毒品，偵查中之同案被告乙○○於警詢
      時即承認本案毒品均為其所有，並當場在扣押物品目錄表
      簽認無訛（見偵字卷第15、16、53、55頁）；且觀之當時
      同在現場之偵查中同案被告甲○○、陳禹翔、陳峯永、范主
      維等人之警詢筆錄，並無任何人指證本案毒品係乙○○所有
      ，苟本案毒品確實不是乙○○所有，何以乙○○無故承認毒品
      為其所有？再稽之乙○○之年籍資料，其為民國60年次，至
      本件搜索時已滿47歲，並非年幼無知之人；再核之卷附本
      院被告前案紀錄表所載，其自106年起即有多次毒品案件
      ，一再經法院判處罪刑，對於持有、施用、販賣毒品之行
      為，乃法所不容，須負嚴重之法律責任之情況，當知之甚
      詳，如本案毒品非其所有，其非至愚，何以甘負刑責無故
      坦認本案毒品為其所有？
   2、又本件於警方向法院聲請搜索票前，即有未滿18歲之少年
      甲○○向警方陳述，具體指證系爭房屋係由「阿德」（指被
      告甲○○）承租，106年12月底甲○○與乙○○住一個房間，「
      阿德」與一個阿伯（指偵查中之同案被告范主維）住另一
      個房間，……乙○○持有之安非他命約7兩，乙○○平常都將安
      非他命藏匿在屋內開關及插座裡面，需要把螺絲卸下才能
      將安非他命取出等情綦詳（見新北地院107年度聲搜字第6
      86號卷第34頁）。其證詞與被告甲○○於警詢時所供：「該
      處由我承租，……一開始租金由我支付，之後到107年1月無
      法繼續支付租金，所以請乙○○幫忙支付。該處為我與范主
      維居住。（問：為何會由乙○○幫忙支付租金？）因為之前
      乙○○有居住過該處」等語；及偵查中之同案被告范主維於
      警詢中所供：「（系爭房屋）為甲○○所承租，我和甲○○住
      那邊。乙○○、陳峯永偶而會過去，也會睡那邊，……我平常
      就住那邊」等語；陳峯永於警詢時所供：「乙○○、甲○○住
      在（系爭房屋）裡面」等語相符。且本案毒品係乙○○居住
      房間（客廳前側–前陽台隔壁）外牆插座內夾層，及甲○○
      居住房間（客廳後側）外牆插座內夾層起出而查獲之事實
      ，亦經甲○○、乙○○、范主維、陳峯永、陳禹翔等人之警詢
      筆錄及扣押物品目錄表記載明確。本案毒品藏匿之位置如
      此特殊、隱密，若非少年甲○○親眼所見，實無從具體指證
      。足見甲○○就乙○○平常持有毒品及其藏匿位置之指證確實
      而可信。
   3、嗣乙○○雖自檢察官偵查時起，即翻供改稱本案毒品為被告
      甲○○所有云云，然對於其何以在警詢中承認本案毒品為其
      所有之原因，則在偵查中推稱「因為在警局時，警察問毒
      品是誰的，都沒有人承認，有警察叫我承認，事情很快就
      結束，所以我才承認」云云。然本案查獲之毒品數量甚多
      ，乙○○又非年幼無知，或對於毒品案件之罪責毫無認識之
      人，已如前述，其所為何以在警詢中承認本案毒品為其所
      有之解釋，實無法令人採信。
   4、反觀被告甲○○於警詢中供稱不知本案毒品為何人所有，至
      翌日檢察官訊問時，卻改稱本案毒品為其所有，嗣自原審
      起又否認本案毒品為其所有，並於108年6月14日原審準備
      程序時，就其何以改口承認本案毒品為其所有之原因，向
      法院詳予說明稱：「（毒品）不是（我的），是乙○○的。
      （問：你於偵查中供稱（毒品）是於106年12月在新北八
      里向綽號小高者以新台幣（下同）2萬1000元代價購買，
      是否屬實？）我有說，那是乙○○叫我這樣講的，但東西不
      是我的，我知道這樣說對我不利，但是我小孩還小，他們
      逼我認罪，跟我說如果我不認罪試試看。（問：方才你稱
      乙○○叫你認罪，他是在何時、何地、以如何方式要你認罪
      ？）107年4月30日晚上在板橋分局地下室拘留所時，乙○○
      要我擔下來時，當時范主維、陳峯永、陳禹翔都關在一起
      ，他們也有聽到，而我當時沒有向其他人求救，因為這三
      人其中陳禹翔是乙○○的兒子，另外兩位是乙○○的朋友。當
      時僅乙○○要我認罪，我害怕，我怕他對我的家人不利，他
      知道我住新莊。（問：你於警詢時為否認之陳述，若依你
      方才所述，乙○○強迫你認罪，理應於警詢時認罪，為何是
      到地檢署才認罪？）因為當時警詢筆錄已經做完了，是晚
      上在拘留所等待移送地檢署期間，乙○○才強迫我認罪。（
      問：為何在今日準備程序才告知上情？）因為乙○○在監獄
      裡面。」等語。復於本院審理期間，除詳述於板橋分局等
      待移送地檢署期間，乙○○於分局拘留室等處威脅其承擔此
      案外，並陳稱：「（問：107年5月1日檢察官訊問後是否
      諭令2萬元交保？）是。（問：你怎麼聯絡交保的事情？
      ）乙○○幫我交保的。……（問：你怎麼聯絡乙○○幫你交保？
      ）因他同時也有被抓，在地檢署同一拘留室，檢察官訊問
      前，他叫我擔這件事，他會幫我交保。（問：後來乙○○有
      幫你交保？）有。（問：怎麼連絡他幫你交保？）他先被
      帶上去，問完下來，他就告訴我等一下幫我交保。（問：
      依卷內資料，保證金2萬元是他幫你交的你有何意見？）
      沒有。（問：所以你的意思是他幫你交保，是因為你承擔
      他持有毒品的案子，他才幫你交兩萬元現金保？）對。」
      等情綦詳。ˉ
   5、本院為查證被告甲○○所陳，關於偵查中之同案被告詢問及
      移送地檢署之經過是否有據，爰函詢板橋分局，業據該分
      局以109年3月5日新北警板刑字第1093849380號函復稱「
      案查在場人乙○○、甲○○、陳峯永、陳禹翔、范主維等5人
      ，因毒品案為本分局查獲，帶返勤務所偵辦時，係採個別
      詢問之方式進行偵詢，偵詢後並留置於同一拘留室，……」
      等情在卷（見本院卷第103頁）；另范主維、陳峯永、陳
      禹翔於原審作證時，亦均承認在板橋分局留置時，彼等5
      人確實是留置於同一拘留室無訛。則被告甲○○所陳在板橋
      分局留置期間，與乙○○等人拘留於同一拘留室乙節非虛。
      因此，在此期間乙○○確實有機會對被告甲○○威脅利誘，命
      其承擔此案。
   6、再詳閱偵查卷宗，發現檢察官107年5月1日訊問被告甲○○
      後，諭知以2萬元具保，確實是由乙○○以繳納現金2萬元之
      方式，為甲○○具保，此有國庫存款收款書附卷可稽（見偵
      字卷第213至216頁）。益證被告所陳，伊為乙○○承擔此案
      ，乙○○則為其繳納保證金，辦理交保手續乙節非虛。
   7、復詳細勾稽被告等5人在偵查階段之供述，彼等在警詢中
      除乙○○坦承本案毒品係其所有外，其餘4人均供稱不知本
      案毒品為誰所有，此種現象並無任何可疑之處；反觀被告
      及乙○○在檢察官偵訊時，除被告改口承認本案毒品為其所
      有外，乙○○亦指證本案毒品為被告所有，並表示「在（警
      方）拘留室時他（指甲○○）有說是他的。…（本案毒品）
      不是我的，是甲○○的，也不是陳禹翔的。」云云。果真乙
      ○○在檢察官偵訊時所供屬實，其既已明知本案毒品為被告
      甲○○所有，何以在警詢中不但不指證甲○○，反而在無人指
      證之情形下，自行承認本案毒品為其所有？且本案自始至
      終並無一人指證毒品與乙○○之子陳禹翔有關，何以乙○○需
      在偵訊時特別強調毒品「也不是陳禹翔的」？此等情節，
      尤足顯示本案毒品由警詢中乙○○坦承為其所有，至檢察官
      偵訊時，反而由被告承認毒品為其所有，並由乙○○指證毒
      品為被告所有，且非乙○○或其子陳禹翔所有，其離奇轉折
      之過程，確實啟人疑竇。
   8、另查本件偵查中之同案被告共有乙○○、甲○○、范主維、陳
      峯永、陳禹翔等5人，其中陳禹翔為乙○○之子；范主維係
      經乙○○介紹，始至系爭房屋與甲○○共居一室，范主維與乙
      ○○比較熟；陳峯永與乙○○比較熟，查獲當日陳峯永是前往
      系爭房屋找乙○○的，此等情節業據范主維、陳峯永、乙○○
      等人於原審證述在卷。則范主維、陳禹翔、陳峯永3人與
      被告甲○○、證人乙○○之間，親疏有別、交情亦有不同，因
      此，乙○○、范主維、陳峯永於原審作證時，對於彼等在板
      橋分局拘留所拘留期間，乙○○有無以威脅利誘方式，要求
      甲○○承擔本案，證稱未聽聞此事云云，亦屬情理之常，尚
      不能因此即認定被告甲○○所辯為杜撰之詞。
   9、又系爭房屋為被告甲○○所承租，然自107年1月起即無法支
      付房租，而由乙○○幫忙支付房租乙節，為被告甲○○所供明
      ；乙○○於原審作證時，亦不否認此事，並於本院作證時供
      稱「那時他（指甲○○）工作不是很穩定，房租付不出來，
      他說房租的部分有時候我可否借給他，讓他去付房租，他
      才有辦法住。」等語。可見被告甲○○之經濟狀況十分窘迫
      ，連付房租都有困難，應無大筆現金可供運用。則其在偵
      查中所供「（本案毒品）是在106年12月聖誕節時，在新
      北市八里區靠近台北港某處，以2萬1000元向外號小高之
      人購買」云云是否屬實？誠然大有疑問，其於偵查中之自
      白難認屬實。
  10、此外，除乙○○在警詢中自白本案毒品為其所有，被告甲○○
      在偵查中自白本案毒品為其所有外，彼等2人及偵查中之
      同案被告范主維等3人，從無一人曾經供述本案毒品有2人
      以上共同持有之情形，亦無任何證據足以證明本案毒品係
      由二人以上共同持有，自不得僅因乙○○在警詢中自白，被
      告又在偵查中自白，即以推定之方式，認定本案之毒品為
      被告甲○○及證人乙○○二人共同持有。
四、本案應為被告無罪之判決
　　基於前述各項調查證據結果，對於本案毒品是否確實係被告
    甲○○所持有之關鍵事實，容有諸多疑點存在，尚不能使本院
    達到被告甲○○持有本案毒品之確信。本乎罪證有疑，利歸被
    告，及無罪推定原則，自應由法院諭知被告無罪之判決，以
    符法制。
五、被告上訴後本院之判斷
　　原審對於被告甲○○為有罪之判決固非無見。惟查：（一）原
    審認為被告甲○○與偵查中之同案被告乙○○就持有本案毒品有
    犯意聯絡及行為分擔，應屬共同正犯，然究竟有何確實之證
    據足以認定彼等二人為如何之犯意聯絡及行為分擔？並未詳
    予敘明其依憑之證據，徒以本案查獲時二人同住在系爭房屋
    ，並共同分擔租金，交情匪淺，即謂被告容任乙○○將本案毒
    品藏置於屋內，主觀上至少有與乙○○共同躲避毒品查緝之意
    ，進而認定被告甲○○與乙○○二人對本案均有事實上之支配管
    領關係，應論以共同正犯，尚嫌無據。（二）原判決又援引
    證人即少年甲○○於警詢中指稱被告甲○○及乙○○均有販賣毒品
    之犯行云云，作為認定被告與乙○○共同持有本案毒品之證據
    ，然甲○○指證乙○○藏匿毒品之位置，非常具體而特殊，且經
    警方搜索屬實，自堪作為本案認定乙○○如何藏置毒品之證據
    。反觀甲○○所稱被告及乙○○分別有販賣毒品之行為部分，既
    為彼等二人所堅決否認，又非本件檢察官起訴之犯罪事實，
    甲○○此部分之說詞復無任何佐證。則原審引用甲○○在警詢中
    所述，被告與乙○○二人分別有販賣毒品之行為等語，作為認
    定彼等二人共同持有本案毒品之證據，自有不當。（三）本
    件證人乙○○及被告甲○○先後於警詢及偵查中，分別承認本案
    毒品為伊所有，此種互相矛盾之事實，究竟何者有其他證據
    可佐？而可以採信？何者缺乏佐證？而不足採信？又彼等迥
    異之自白，其轉折之原因為何？是否隱含內情？其內情為何
    ？原審均未能深入剖析，並為符合經驗法則之取捨，進而說
    明其認定事實之依據，亦有未洽。（四）綜上所述，本件被
    告上訴，否認犯罪並指摘原判決不當，為有理由，自應由本
    院撤銷原判決，並依法諭知被告無罪之判決。
六、至於乙○○另於原審證稱107年4月30日晚間11時許，警方詢問
    完本件偵查中之5名被告後，將相關人等送至拘留室時，又
    從甲○○身上搜出一包安非他命乙節，亦經被告甲○○承認屬實
    。經本院函詢板橋分局及新北地檢署，復據分別函復稱：「
    甲○○因毒品案經本分局查獲後將其帶返勤務所偵辦，復於10
    7年4月30日23時10分在本分局偵查隊，為本分局員警施以附
    帶搜索暨搜身檢查時，另於其所穿衣物（內褲）內，再查獲
    第二級毒品安非他命一包（毛重7．55公克）屬實。」等情，
    經該分局移送新北地檢署偵辦。新北地檢署亦函覆稱：「關
    於甲○○之案件，本案已於107年9月26日簽結。」在案（見本
    院卷第229頁、第261頁）。惟此部分查獲之時間、地點、過
    程，均與本案查獲之時間、地點、過程不同，二者乃屬不同
    之犯罪事實，茲本案既經諭知無罪之判決，即與上開部分無
    實質一罪或裁判上一罪之關係，自非本院所得審酌，附此說
    明。
七、被告甲○○經合法傳喚，無正當理由不到庭，爰不待其陳述，
    逕行判決。
據上論斷，應依刑事訴訟法第371條、第369條第1項前段、第364
條、第301條第1項前段，判決如主文。
本案經檢察官鄭龍照到庭執行職務。
中　　華　　民　　國　　109 　年　　9 　　月　　22　　日
　　　　　　　　　刑事第十六庭  審判長法　官  葉騰瑞
　　　　　　　　　　　　　　　　　    法　官  莊明彰
　　　　　　　　　　　　　　　　　    法　官  廖紋妤
以上正本證明與原本無異。
被告不得上訴。
檢察官如不服本判決，應於收受送達後20日內向本院提出上訴書
狀，其未敘述上訴之理由者並得於提起上訴後20日內向本院補提
理由書（均須按他造當事人之人數附繕本）「切勿逕送上級法院
」。
                                      書記官  陳雅加
中　　華　　民　　國　　109 　年　　9 　　月　　22　　日